---
title: "actividad 2 aprendizaje supervisado"
author: "Andres Meneses"
date: "2025-05-26"
output: html_document
---

# 1. Preparación del entorno

Instalamos los paquetes necesarios. Solo hay que ejecutar estas líneas
si no tienes instalados los paquetes en tu RStudio.

```{r setup, include=FALSE}

```

```{r}
# Cargamos las librerías para poder usar sus funciones en el script
library(tidyverse)
library(caret)
library(rpart)
library(randomForest)
library(rpart.plot)
```

# 2. Carga de datos

Leemos el archivo principal con los datos
Cambia la ruta a donde tengas tu archivo 'data.csv'
Leemos el archivo con la descripción de las variables (informativo)

```{r cars}
data <- read.csv("C:/Users/Usuario/Documents/Maestria Bioinformatica/Algoritmos e Inteligencia Artificial/actividad 2/data.csv")

# Leemos el archivo con la descripción de las variables (informativo)
variables <- read.csv("C:/Users/Usuario/Documents/Maestria Bioinformatica/Algoritmos e Inteligencia Artificial/actividad 2/variables.csv",
                      sep = ";", header = TRUE)
```

# 3. Preparación de los datos

En este conjunto de datos, la variable objetivo que queremos predecir es la columna 'Diagnosis'
Convertimos esta columna en un factor para clasificación

```{r pressure, echo=FALSE}

target_column <- "Diagnosis"
data[[target_column]] <- as.factor(data[[target_column]])

# Eliminamos columnas constantes o sin variabilidad, que no aportan información al modelo
# Esto evita errores al entrenar los modelos
data <- data[, sapply(data, function(x) length(unique(x[!is.na(x)])) > 1)]
```

# 4. División del conjunto de datos

```{r}

# Fijamos la semilla para que la división sea reproducible
set.seed(123)

# Usamos caret para crear índices de entrenamiento manteniendo la proporción de clases
trainIndex <- createDataPartition(data[[target_column]], p = 0.7, list = FALSE)

# Creamos los conjuntos de entrenamiento y prueba
trainData <- data[trainIndex, ]
testData <- data[-trainIndex, ]

# Nos aseguramos que testData tenga las mismas columnas que trainData
testData <- testData[, names(trainData)]

```

# 5. Entrenamiento de modelos supervisados

```{r}
# Definimos la fórmula para el modelo, ejemplo: Diagnosis ~ todas las demás variables
formula_modelo <- as.formula(paste(target_column, "~ ."))

# 5.1 Modelo Árbol de Decisión usando rpart
modelo_arbol <- rpart(formula_modelo, data = trainData, method = "class")

# Predicción en el conjunto de prueba con el árbol
pred_arbol <- predict(modelo_arbol, testData, type = "class")

# Evaluación del modelo: matriz de confusión y métricas
acc_arbol <- confusionMatrix(pred_arbol, testData[[target_column]])

# 5.2 Modelo Random Forest
modelo_rf <- randomForest(formula_modelo, data = trainData)

# Predicción con Random Forest
pred_rf <- predict(modelo_rf, testData)

# Evaluación del modelo RF
acc_rf <- confusionMatrix(pred_rf, testData[[target_column]])
```

# 6. Resultados y comparación
```{r}
# Imprimimos la precisión (accuracy) de cada modelo
cat("Precisión Árbol de Decisión:\n")
print(acc_arbol$overall["Accuracy"])

cat("\nPrecisión Random Forest:\n")
print(acc_rf$overall["Accuracy"])
```

# 7. Visualización de resultados

```{r}
# 7.1 Visualización del Árbol de Decisión
# extra=104 agrega información de probabilidad y número de casos
# box.palette define la paleta de colores para los nodos
rpart.plot(modelo_arbol, main = "Árbol de Decisión", extra = 104, box.palette = "BuGn")

# 7.2 Gráfico de importancia de variables en Random Forest
varImpPlot(modelo_rf, main = "Importancia de las Variables - Random Forest")

# 7.3 Gráfico de la matriz de confusión del Random Forest

# Convertimos la tabla de confusión a un data.frame para graficar con ggplot2
library(ggplot2)
cm_rf <- as.data.frame(acc_rf$table)

# Renombramos columnas para facilitar la interpretación
colnames(cm_rf) <- c("Predicho", "Real", "Frecuencia")

# Creamos gráfico de calor para visualizar la matriz de confusión
ggplot(cm_rf, aes(x = Real, y = Predicho, fill = Frecuencia)) +
  geom_tile(color = "white") +                      # Celdas con borde blanco
  geom_text(aes(label = Frecuencia), vjust = 1) +  # Número de casos en cada celda
  scale_fill_gradient(low = "white", high = "steelblue") +
  labs(title = "Matriz de Confusión - Random Forest") +
  theme_minimal()

```

